【裁判字號】    97,醫訴,4
【裁判日期】    980414
【裁判案由】    違反醫師法
【裁判全文】
臺灣臺中地方法院刑事判決               97年度醫訴字第4號
公  訴  人  臺灣臺中地方法院檢察署檢察官
被      告  乙○○
選任辯護人  陳光龍律師
上列被告因違反醫師法案件，經檢察官提起公訴（97年度偵字第
5832號），本院判決如下：
    主    文
乙○○未取得合法醫師資格，擅自執行醫療業務，處有期徒刑壹
年貳月；又從事業務之人，因業務上之過失致重傷，處有期徒刑
捌月；應執行有期徒刑壹年捌月。
    事    實
一、乙○○為位於臺中縣外埔鄉○○路27號之「元興傳統療法所
    」（下稱上開傳統療法所）之負責人，明知未取得合法醫師
    資格，且原應注意未取得醫師執照者，不得擅自為醫療行為
    ，且其平日即以該傳統療法為業，係從事醫療業務之人，竟
    基於違反醫師法犯意，自民國96年8月31日起至96年10月17
    日止，以治療丙○○雙腳酸痛為由，在上開傳統療法所，多
    次以成分為老薑、米酒及大風草之藥水煮滾並用以浸泡丙○○雙腳；且其間並於96年10月8日，以丙○○左腳掌有異狀
    而為避免左腳掌感染需清除其腳指甲為由，在上開傳統療法
    所，以牙籤及鑷子拔除丙○○左腳掌腳指甲4枚，而擅自為
    醫療行為；復於96年10月9日，以丙○○左腳掌有異狀而為
    避免左腳掌感染需清除其腳指甲為由，在上開傳統療法所，
    以牙籤及鑷子拔除丙○○左腳掌腳指甲1枚；再於同日以丙○○左腳掌皮膚過厚而需清除其皮膚以利藥效吸收為由，在
    上開傳統療法所，以鐮刀割除丙○○左腳掌部分皮膚，而擅
    自為醫療行為。乙○○上開無醫師執照之醫療行為，均因其
    醫療專業能力不足而有疏失，致丙○○受有左下肢周邊動脈
    血管阻塞並壞疽，而於96年10月24日截肢之重傷害。
二、案經丙○○訴由臺中縣警察局大甲分局報請臺灣臺中地方法
    院檢察署檢察官偵查起訴。
    理    由
一、證人戊○、陳麗娟於偵查中向檢察官所為之陳述，業據其二
    人具結在卷，且無顯有不可信之情況，得為證據。至證人丁○於偵查中向檢察官所為陳述，未經具結，自無證據能力，
    證人戊○、丙○○二人於警詢中之陳述，係傳聞證據，且為
    被告所否認有證據能力，應無證據能力，合先敘明。訊據被
    告乙○○矢口否認涉有上開犯行，辯稱：「丙○○來的時候
    ，是被扶著進來的，她的腳沒有帶去給醫生看，她的家屬說
    帶去給醫生看沒有用，要我幫她熱敷，第一次有用，後來又
    帶來給我看，我有請她簽同意書。都是由丁○帶來的。後來
    我幫丙○○熱敷，她的腳指甲一摸就掉了，她說我用鎌刀刮
    他的皮膚不是事實，而且如果我有鑷子夾他的指甲，就應該
    會流血，但是這些都不是事實。當天我也有兩個客人在場。
    」云云，辯護人為被告辯護稱：「被告是以生薑和大風草煮
    過後，再熱敷，係民俗療法，並不列入醫療管理之範圍，被
    告可自行執行，另依據中藥手冊，被告之行為，並不會造成
    左腳壞死，而且被告也沒有用牙籤和鑷子拔除告訴人的指甲
    ，也沒有用鐮刀刮除告訴人的皮膚，所以被告並沒有違反醫
    師法和重傷害的犯行。」云云。
二、惟查：
（一）被告自偵查至本院審理中均坦承，其無醫師之資格，惟有
      以大風草熬煮後為告訴人丙○○泡腳之行為，且與證人戊○、丁○及甲○○等人於本院審理中就此部分之供述情節
      相符，此部分事實應可認定，按行政院衛生署於82年11月
      19 日以衛署醫字第82075656號公告不列入醫療管理行為
      ，及其相關事項如下：「一、未涉及接骨或交付內服藥品
      ，而以傳統之推拿方法或使用民間習用之外敷膏藥、外敷
      生草藥、或藥洗，對運動跌打損傷所為處置行為。二、未
      使用儀器、未交付或使用藥品、或未有侵入性，而以傳統
      習用之方式，對人體疾病所為處置行為，如藉指壓、刮痧
      、腳底按摩、收驚、神符、香灰、拔罐、氣功與內功之功
      術等方式，對人體疾病所為之處置行為。前項處置行為，
      除標示其項目外，依醫療法第59條規定（現行84條），不
      得為醫療廣告。前揭公告所稱不列入醫療管理行為之範圍
      ，業者可自行執行，惟其如有逾越公告範圍，仍應受醫師
      法第28條規定之約束。」有行政院衛生署97年4月16日衛
      署醫字第0970017277號函在卷足稽（偵查卷第25頁至第26
      頁說明二、三）；然被告以大風草亦即本草綱目所載之艾
      納草為他人浸泡腳部分之行為，大風草並非前揭衛生署所
      公告生草藥，被告之行為已逾越前揭不列入醫療管理之行
      為，亦有前揭衛生署函可參（偵查卷第26頁說明四），被
      告以大風草為告訴人泡腳，係未取得醫師資格，擅自執行
      醫療業務之行為已明；至於被告自行向台中縣政府衛生局
      之函查，係以查詢經受訓期滿取得民間療法推拿整復師證
      ，偶而為鄉民服務，是否違反醫師法？經該局以前開行政
      院衛生署82年函示事項函覆，惟該局並未就被告所詢問事
      項為回答，且被告所詢問事項與本案被告以大風草為告訴
      人泡腳之情形亦不同，該函文自不得資為被告有利之認定
      。
（二）被告於96年10月8日及10月9日，復對告訴人之左腳以牙籤
      、鑷子拔除丙○○左腳掌腳指甲，及以鐮刀割除丙○○左
      腳掌部分皮膚，致丙○○受有左下肢周邊動脈血管阻塞並
      壞疽，而於96年10月24日截肢之重傷害等情，另據證人戊○、丁○於本院審理中陳述在卷，證人丁○、戊○二人於
      本院審理中均證稱被告有前揭行為，雖其二人為告訴人之
      兒子，不免偏頗，且就被告對告訴人之左腳以牙籤、鑷子
      拔除丙○○左腳掌腳指甲，及以鐮刀割除告訴人左腳掌部
      分皮膚之行為時間先後所述不一，惟被告為前揭行為距離
      證人戊○及丁○二人於98年1月13日至本院供證之時間，
      相隔約一年三月，對於被告行為先後順序之記憶不免模糊
      ，尚不影響其二人供述之正確性，且其二人之陳述內容具
      體，富有臨場感，復有與其等所述相符之照片、診斷證明
      書在卷足稽，即被告所提出告訴人接受治療前出具之同意
      書中，亦表示「丙○○在接受治療過程中本身沒有活化的
      細胞，將會呈現脫皮變化現象，此為正常反應」等語（本
      院卷第28頁），足認前揭證人之陳述應與事實相符，被告
      有此部分行為已明，證人甲○○於本院審理中證稱，未看
      到被告曾對告訴人為此部分之行為，按本案至甲○○作證
      時已一年三個月，證人甲○○卻能確認其未於96年10月8
      日及10月9日，看到被告未有此部分行為，與常理不合，
      應係迥護被告之詞，不足採信。且依行政院衛生署衛署醫
      字第09700172 77號函所稱，被告此部分之行為係屬侵入
      性治療，應受醫師法第28條之約束。另據童綜合醫療社團
      法人童綜合醫院97年11月18日函覆本院稱：「據病人主訴
      ：病患因接受中醫治療才產生左下肢壞疽，因老年人本身
      血管就較脆弱，可由一外皮灼傷慢慢造成局部組織壞死進
      而再深層影響到血液循環造成血管病變」，有該醫院函文
      在卷可參（本院卷第63頁），而本件另送請台中榮民總醫
      院鑑定結果，亦認為，病患丙○○女士有週邊血管阻塞是
      事實（童綜合醫院有做血管攝影證明有此狀況），所以有
      週邊血管阻塞是病人的潛在因素，但依被告之治療方式，
      確實有造成感染使下肢壞死的可能性。另有該醫院鑑定書
      在卷足稽（本院卷第115頁），故告訴人左下肢周邊動脈
      血管阻塞並壞疽，係由被告之醫療行為所致已明；另依本
      院向中山醫學大學附設醫院調閱告訴人丙○○之病歷資料
      ，告訴人雖自91年9月10日起至96年5月16日止，多次因心
      臟病、高血脂等病至該醫院就醫，有病歷資料在卷足稽，
      及告訴人係因「左下肢周邊脈血管阻塞併壞疽」而遭截肢
      ，告訴人於96年10月23日進入童綜合醫院診斷則為「1、
      Lef t leg paod withwetgangra ne;2、Ashd; ar;r/o
      chf;3 、Anemia」（翻譯為：左腳周邊動脈阻塞症、動脈
      硬化性心臟病、主動脈反流、主動脈瓣閉鎖不全、可能是
      充血性心衰竭、貧血症」，病史則為「高血壓」，有該醫
      院病歷一份在卷可參，且依卷附台中縣大里市仁愛醫院仁
      愛醫訊第二十卷第一期中「認識週邊動脈阻塞疾病」文章
      中記載「週邊動脈即離開心臟後主動脈的分支及末支，而
      週邊動脈阻塞疾病大部分起因於動脈硬化，而小部分則是
      急性栓塞、凝血機能異常血管病變等引起」，另有該文章
      影本在卷足稽，亦即告訴人最後在童綜合醫院因「左下肢
      周邊脈血管阻塞併壞疽」而遭截肢，其可能原因係告訴人
      因高血壓、動脈硬化性心臟病所引起，惟查，告訴人於96
      年5月16日止即未至中山醫院就診，已見前述，且其係96
      年10 月8日及10月9日，復對告訴人之左腳以牙籤、鑷子
      拔除丙○○左腳掌腳指甲，及以鐮刀割除丙○○左腳掌部
      分皮膚後，始於同月23日因血管阻塞併壞死，並無證據明
      告訴人之血管阻塞並壞死係因心血管疾病造成，故此部分
      病歷尚不能證明告訴人左下肢周邊脈血管阻塞併壞疽，即
      係告訴人本身心血管疾病所引起，綜上所述，被告所辯尚
      非可信，本件事證明確，被告罪行堪予認定。
三、被告平日係以傳統療法之大風草藥水為工作，為被告所自承
    ，其係從事業務之人，告訴人之左腳掌已被截肢，已屬重傷
    害，核被告所為，係犯違反醫師法第28條之罪，及刑法第28
    4 條第2項之業務過失重傷害罪。被告所犯前開二罪，犯意
    各別，罪名互異，應予分論併罰，被告所犯上開二罪，分別
    為故意犯及過失犯，係基於不同犯意之二罪名，為各異之二
    個行為，公訴人起訴認為被告係以一行為侵害觸犯數法條，
    為想像競合犯，尚有未洽，爰審酌被告曾有犯罪前科，有台
    灣高等法院被告前案紀錄表在卷可參，犯罪動機、所生損害
    、所得利益，及犯後至今未與告訴人和解等一切情狀，量處
    如主文所示之刑，並定其應執行刑。
四、據上論斷，應依刑事訴訟法第二百九十九條第一項前段，醫
    師法第二十八條，刑法十一條前段、第二百八十四條第二項
    、第五十一條第五款，刑法施行法第1條之1，判決如主文。
中    華    民    國    98    年    4    月    14    日
                  刑事第一庭    審判長法  官  林宜民
                                      法  官  許惠瑜
                                      法  官  林清鈞
以上正本證明與原本無異。
如不服本判決應於收受判決後10日內向本院提出上訴書狀，並應
敘述具體理由；其未敘述上訴理由者，應於上訴期間屆滿後20日
內向本院補提理由書（均須按他造當事人之人數附繕本）「切勿
逕送上級法院」。
                                      書記官  陳貴卿
中    華    民    國    98    年    4    月    14    日
附錄論罪科刑法條
醫師法第28條
未取得合法醫師資格，擅自執行醫療業務者，處六個月以上 5 年
以下有期徒刑，得併科新臺幣30萬元以上0000000元以下罰金，
其所使用之藥械沒收之。但合於下列情形之一者，不罰：
一、在中央主管機關認可之醫療機構，於醫師指導下實習之醫學
    院、校學生或畢業生。
二、在醫療機構於醫師指示下之護理人員、助產人員或其他醫事
    人員。
三、合於第 11 條第 1 項但書規定。
四、臨時施行急救。
中華民國刑法第284條
因過失傷害人者，處 6 月以下有期徒刑、拘役或 5 百元以下罰
金，致重傷者，處1年以下有期徒刑、拘役或5百元以下罰金。
從事業務之人，因業務上之過失傷害人者，處 1 年以下有期徒刑
、拘役或1千元以下罰金，致重傷者，處3年以下有期徒刑、拘役
或2千元以下罰金。


司法院資訊處製作；財團法人民間司法改革基金會備份。
